【裁判字號】    97,訴,304
【裁判日期】    970930
【裁判案由】    土地所有權移轉登記
【裁判全文】
臺灣彰化地方法院民事判決  97年度訴字第304號
原      告  丙○○
訴訟代理人  陳振吉律師
被      告  乙○○
訴訟代理人  林世祿律師
複 代理 人  甲○○
被      告  丁○○
上列當事人間請求土地所有權移轉登記等事件，本院於民國97年
9月17日言詞辯論終結，茲判決如下：
    主      文
被告丁○○應將如附表所示土地經彰化縣彰化地政事務所以附表
編號一所示所有權移轉登記收件年期、登記原因、原因發生日期
、登記日期所為所有權移轉登記，予以塗銷。
被告乙○○應將如附表所示土地經彰化縣彰化地政事務所以附表
編號二所示所有權移轉登記收件年期、登記原因、原因發生日期
、登記日期所為所有權移轉登記，予以塗銷。
被告乙○○於原告給付新台幣肆佰伍拾萬元之同時，應將如附
表所示土地所有權移轉登記予原告。
原告其餘之訴駁回。
原告假執行之聲請駁回。
訴訟費用新台幣肆萬伍仟捌佰肆拾柒元由被告負擔。
    事實及理由
壹、程序方面：
一、被告丁○○未於最後言詞辯論期日到場，核無民事訴訟法第
    386 條所列各款情形，爰依原告之聲請，由其一造辯論而為
    判決。
二、按「訴狀送達後，原告不得將原訴變更或追加他訴。但有下
    列各款情形之一者，不在此限：‧‧‧二請求之基礎事實同
    一者。三擴張或減縮應受判決事項之聲明者‧‧‧七不甚礙
    被告之防禦及訴訟之終結者。」，民事訴訟法第255條第1項
    第2款、第3款、第7款各定有明文。經查：原告原起訴請求
    撤銷如附表編號一所示買賣契約之債權行為及所有權移轉登
    記之物權行為，暨如附表編號二所示信託契約之債權行為，
    並塗銷該信託登記，嗣後更正其聲明為如附表編號一、二所
    示所有權移轉登記均予塗銷，核與前開規定，洵無不合，應
    予准許。
貳、實體方面：
一、原告主張：
  (一)如附表所示坐落彰化市○○○段過溝子小段131地號、面積
    302平方公尺、權利範圍全部之土地（以下簡稱系爭土地）
    原為被告乙○○所有。原告與被告乙○○於民國90年3月20
    日訂立租賃土地建屋契約，雙方約定原告應按月給付被告乙
    ○○新台幣（下同）1萬元，租賃期間自90年3月31日起至98
    年3月30日止，共計8年，並約定原告得自由使用系爭土地。
  (二)被告乙○○竟於94年1月25日將系爭土地以453萬元出賣予被
    告丁○○，詳細所有權移轉登記收件年期、登記原因、原因
    發生日期、登記日期如附表編號一所示（以下簡稱系爭買賣
    或系爭買賣登記）。被告丁○○又於94年4月22日將系爭土
    地信託登記予被告乙○○，詳細所有權移轉登記收件年期、
    登記原因、原因發生日期、登記日期如附表編號二所示（以
    下簡稱系爭信託或系爭信託登記，起訴狀贅載彰化縣彰化地
    政事務所97年彰資字第6570號）。
  (三)被告乙○○出賣系爭土地時竟未通知原告是否行使優先購承
    權，茲因原告係優先承買權人，依土地法第104條、民法第4
    26條之2等規定，被告間所為系爭買賣、系爭信託之債權行
    為及所有權移轉登記之物權行為，均不得對抗原告。
  (四)被告乙○○將系爭土地以價金453萬元，出賣予被告丁○○
    ，原告基於行使土地法第104條規定之優先承買權，於被告
    乙○○受領原告給付453萬元之同時，即應將系爭土地所有
    權移轉予原告。
  (五)依被告乙○○於本院審理時自承被告間並無信託之真意，當
    時辦理信託登記源於雙方為好友關係，為讓被告乙○○有所
    保障之故。職是，雙方信託行為，顯係通謀而為虛偽意思表
    示，依民法第87條規定亦屬無效。
  (六)依信託法第62條規定，信託關係因信託目的已完成或不能完
    成而消滅。茲因原告主張行使優先購買權後，係有物權效力
    而得對抗被告，被告間系爭信託關係因其目的已不能完成而
    消滅，故應塗銷。
  (八)被告乙○○將系爭土地以價金453萬元出賣予被告丁○○，
    此情各有相關所有權移轉登記申請書、土地登記申請書、地
    政規費徵收聯單、土地增值稅繳款書、印鑑證明書等件為證
    。職是，被告系爭買賣價金為600萬元，顯然不實。
  (九)被告乙○○於本院審理時自承：「‧‧‧買賣是真正的‧‧
    ‧當時我沒有問原告要不要買‧‧‧」、「我有同意我弟弟
    代為簽訂契約，我每個月都有收租金壹萬元，‧‧‧土地上
    的房子是原告蓋的‧‧‧」，足證被告間確有買賣事實。
  (十)經辦系爭土地登記之代書即證人謝銀苑固證稱：被告間未有
    買賣，且價金優於453萬元等語。惟因其證言先天上即有不
    可靠性，其證言顯與客觀存在事實不符，不足採信。至於買
    賣價金未給付，並非買賣不成立之理由。
  (十一)爰依民法第426之2、土地法第104條等規定，即本於行使優
    先承買權之法律關係，請求：1.被告應將如附表編號一、二
    所示所有權移轉登記，予以塗銷，2.被告乙○○於原告給付
    453萬元之同時，應將系爭土地所有權移轉登記予原告，並
    陳明願供擔保，請准宣告假執行等語。
二、被告辯稱：
  (一)被告間就系爭土地所為買賣，因被告丁○○資金不足，始信
    託登記予被告乙○○，迄今無人應買，依民法第354條必須
    支付買賣價金規定，系爭買賣不成立，故無優先承買權可言
    。
  (二)系爭買賣價金為600萬元，並非453萬元，此情有被告間所訂
    立同意書為證。
  (三)被告若知有人行使優先承買權，理應以贈與名義為之，甚且
    解約買回，無須以信託為之，故系爭信託所載價金600萬元
    ，必屬可信。尤其經辦代書戊○○亦稱如此，更何況不可能
    有人願以低於市價之公告現值買賣。
  (四)原告既無優先承買權，則其訴請被告塗銷如附表編號一、二
    所示所有權移轉記，亦屬無據。
  (五)從而，原告請求均無理由，故請求駁回原告之訴及其假執行
    之聲請，並陳明如受不利之判決，願供擔保請准免為假執行
    等語。
三、兩造不爭執事項：
  (一)系爭土地原為被告乙○○所有。
  (二)原告與被告乙○○於90年3月20日訂立租賃土地建屋契約，
    雙方約定原告應按月給付租金1萬元，租賃期間自90年3月31
    日起至98年3月30日止，共計8年，並約定原告得使用系爭土
    地，原告已在系爭土地上建屋使用。
  (三)被告間先後於附表編號一、二所示時間辦竣系爭土地以「買
    賣」、「信託」為原因之所有權移轉登記。
  (四)被告乙○○出賣系爭土地時未通知原告。
  (五)系爭信託之目的為受託人得處分（出售、出租）信託物或向
    金融單位辦理抵押借款以清償債務。
  (六)系爭土地公告土地現值為每平方公尺15,000元。
四、兩造爭執事項：
  (一)系爭買賣是否成立？買賣價金究為453萬元？或600萬元？
  (二)原告是否得行使優先承買權？
  (三)原告請求被告塗銷如附表編號一、二所示所有權移轉登記，
    是否於法有據？
五、按「稱買賣者，謂當事人約定一方移轉財產權於他方，他方
    支付價金之契約。當事人就標的物及其價金互相同意時，買
    賣契約即為成立。」，民法第345條定有明文。準此規定，
    可知買賣雙方就標的物及價金互相同意時，買賣契約即為成
    立，並不以實際支付價金為成立要件，未給付價金者，僅生
    債務不履行問題，當無影響買賣契約之成立。次按解釋契約
    ，固須探求當事人立約時之真意，不得拘泥於契約之文字，
    但契約之文字業已表示當事人真意，無須另別事探求者，即
    不得反捨契約文字而更為曲解，此有最高法院17年度上字第
    1118號判例要旨可資參照。經查：原告主張被告乙○○於94
    年1月25日以453萬元之代價將系爭土地出賣予丁○○，經彰
    化縣彰化地政事務所以如附表編號一所示收件年期收件，並
    於94年3月17日辦竣所有權移轉登記各情，業據原告提出相
    符之土地登記申請書影本、土地增值稅繳款書影本、印鑑證
    明影本、身分證影本、所有權狀影本、土地登記異動索引等
    件為證，復經本院向彰化縣彰化地政事務所調取相關登記申
    請資料查詢無誤，自堪信原告此部分之主張為真實。況且，
    被告自承渠等為好友關係，系爭買賣價金以公告現值計算（
    計算式：302×15,000＝4,530,000），核與優待好友常情恰
    屬相符，難謂此金額當非立約當時之真意。基此，被告徒以
    價金未支付，故買賣契約不成立，並以證人戊○○之證詞為
    據，辯稱系爭買賣價金應為600萬元云云，顯然與悖離前開
    事證，更曲解前述規定，難以採認。
六、按「租用基地建築房屋，出租人出賣基地時，承租人有依同
    樣條件優先承買之權。承租人出賣房屋時，基地所有人有依
    同樣條件優先承買之權。前項情形，出賣人應將出賣條件以
    書面通知優先承買權人。優先承買權人於通知達到後10日內
    未以書面表示承買者，視為放棄。出賣人未以書面通知優先
    承買權人而為所有權之移轉登記者，不得對抗優先承買權人
    。」、「基地出賣時，地上權人、典權人或承租人有依同樣
    條件優先購買之權。房屋出賣時，基地所有權人有依同樣條
    件優先購買之權。其順序以登記之先後定之。前項優先購買
    權人，於接到出賣通知後10日內不表示者，其優先權視為放
    棄。出賣人未通知優先購買權人而與第三人訂立買賣契約者
    ，其契約不得對抗優先購買權人。」，土地法第426條之2、
    土地法第104條各定有明文。此即具有物權效力之優先承買
    權規定，出賣人未依此規定通知者，上述有優先承買權人得
    主張原買賣契約無效，並得訴請塗銷其間之所有權移轉登記
    。至於塗銷所有權移轉登記以回復原狀，僅須列登記名義人
    為被告即可。經查：原告既向被告乙○○承租系爭土地建築
    房屋，且被告乙○○出賣系爭土地時未通知原告，則原告本
    於前開規定，自得對於被告主張優先承買權，並主張系爭買
    賣無效及請求被告丁○○塗銷如附表編號一所示所有權移轉
    登記；又被告乙○○於原告給付其453萬元之同時，負有將
    系爭土地所有權移轉登記予原告之義務。
七、按「信託關係，因信託行為所定事由發生，或因信託目的已
    完成或不能完成而消滅。」，信託法第62條定有明文。經查
    ：原告既已起訴合法主張優先承買權，則系爭信託契約之目
    的即處分系爭土地已不能完成，則原告主張系爭信託已消滅
    ，被告乙○○負有塗銷系爭信託登記之義務，於法亦屬有據
    。
八、綜上所述，原告依民法第426之2、土地法第104條等規定，
    即本於行使優先承買權之法律關係，請求判決如主文第一、
    二、三項所示，為有理由，應予准許。逾此範圍之請求，則
    為無理由，應予駁回。
九、按「命債務人為一定之意思表示之判決確定或其他與確定判
    決有同一效力之執行名義成立者，視為自其確定或成立時，
    債務人已為意思表示。」，強制執行法第130條第1項定有明
    文。又國家機關本於判決為強制執行以外之行為，如地政機
    關本於判決為登記，以及判決依其效力當然生某法律效果，
    或依其性質須待判決確定始能為之或始生效果，判決確定前
    殊無強制執行以外之執行，自不得為假執行之宣告。查原告
    請求被告應為所有權塗銷登記及移轉登記，於判決確定後，
    始可要求地政機關本於確定判決為一定行為，揆諸前開說明
    ，自無宣告假執行之餘地。據此，原告假執行之聲請，於法
    無據，應予駁回。
十、本件判決之基礎已臻明確，兩造其餘攻擊防禦方法及舉證，
    經審酌後於判決之結果並無影響，爰不再贅詞論列。
十一、訴訟費用負擔之依據：民事訴訟法第79條、第85條第1項前
    段。
中    華    民    國    97    年     9    月    30    日
                  民事第一庭    法  官  陳正禧
上正本係照原本作成。
如不服本判決，須於收受判決正本送達後20日內向本院提出上訴
狀。
中    華    民    國    97    年    10    月     1    日
                                書記官  蕭美鈴
┌────────────────────────────────────────┐
│臺灣彰化地方法院97年度訴字第304號土地所有權移轉登記等事件附表                   │
├──┬──────────┬─────────┬─────────┬──────┤
│編號│土地坐落地號、地目、│所有權移轉登記收件│登記原因、原因發生│登記日期    │
│    │面積、權利範圍      │年期              │日期              │            │
├──┼──────────┼─────────┼─────────┼──────┤
│一  │彰化市○○○段過溝子│彰化縣彰化地政事務│買賣、94年1月25日 │94年3月17日 │
│    │小段131地號、地目建 │所94年彰資字第5295│                  │            │
│    │、面積302平方公尺、 │0號               │                  │            │
│    │權利範圍全部        │                  │                  │            │
├──┼──────────┼─────────┼─────────┼──────┤
│二  │同上                │彰化縣彰化地政事務│信託、94年4月2日  │94年4月22日 │
│    │                    │所94年彰資字第8304│                  │            │
│    │                    │0號               │                  │            │
└──┴──────────┴─────────┴─────────┴──────┘


司法院資訊處製作；財團法人民間司法改革基金會備份。
